最高法院民事判決　　　　　　　　　　　　　　　九十一年度台上字第二○三五號
　　上　訴　人　乙 ○ ○
　　訴訟代理人　周俊智律師
　　被 上訴 人　甲○○○
右當事人間因土地通行權等事件，上訴人對於中華民國八十九年十一月十四日台灣高
等法院第二審判決（八十九年度上字第四○五號），提起上訴，本院判決如左：
    主  文
原判決廢棄，發回台灣高等法院。
　　理  由
本件上訴人主張：坐落桃園縣龍潭鄉○○段原九二、一一五地號土地為伊被繼承人黃
永金所有，於民國四十年十二月二十一日出售其中一部分及其上房屋與被上訴人之被
繼承人鍾阿石，並於買賣契約證書第十三條約定：「前記契約買賣不動產房屋所內通
路照舊互相共有自由通行，並井戶飯料水照前項條例同樣共同自由使用飲料，如不敢
異議之事」。嗣因被上訴人以繼承及買賣之法律關係訴請移轉登記，獲得勝訴確定判
決及土地重測地號變更，一一五地號土地分割出一一五之一地號後，九二、一一五、
一一五之一地號依序分別改為四五二、二六九、二六五地號，且自四五二地號分割出
四五二之一地號，自二六九地號分割出二六九之一、二六九之二地號，其中四五二之
一、二六九之二地號土地由伊取得所有，其餘四五二、二六九、二六九之一、二六五
地號土地為被上訴人所有。分割後伊所有之土地為他人土地圍繞，形成袋地，伊自得
依履行買賣契約及袋地通行權之法律關係，求為命被上訴人應將北龍段二六九、二六
九之一、四五二地號土地內如第一審判決附圖(一)所示Ａ、Ｃ，同判決附圖(二)所示Ｄ部
分，寬○‧八公尺，面積各為一六‧三八平方公尺、八‧三四平方公尺、○‧五五平
方公尺之土地騰空，留作通路供伊所有同段二六九之二、四五二之一地號土地通行，
另應將二六九地號土地內同判決附圖(一)所示Ｂ部分之水井，面積○‧七九平方公尺，
保持原狀留供伊使用，並於原審追加請求命被上訴人應將原為其所有，而於八十九年
四月二十七日分割並移轉登記予第三人黃素珍所有同段四五二之二地號土地，如其所
提「民事答辯(三)及擴張起訴準備(一)狀」附圖(四)（即複丈日期為八十九年八月四日之複
丈成果圖）所示Ａ部分，寬○‧八公尺，面積三‧二一平方公尺供伊所有同段二六九
之二、四五二之一地號土地通行之判決。
被上訴人則以：系爭買賣契約證書簽訂於四十年，上訴人如依契約請求，其請求權已
罹於十五年時效而消滅，如依袋地通行權而請求，則因上訴人目前可通行同地段四五
五、四五六地號至東龍路，其所有之土地已非袋地。又其追加之訴部分亦非袋地，且
所有權已移轉予第三人黃素珍，其向伊請求，亦非有理云云，資為抗辯（被上訴人於
第一審提起反訴，請求上訴人應將其所有同段二六九之二地號土地內如第一審判決附
圖(二)所示Ａ部分面積一七‧五三平方公尺及同段四五二之一地號內如同判決附圖(二)所
示Ｂ部分面積四‧五五平方公尺之地上物拆遷，騰空留作通路，供伊通行。經第一審
駁回其反訴後，其未聲明不服）。
原審以：坐落桃園縣龍潭鄉○○段二六九之二、四五二之一地號土地為上訴人所有，
同段二六九、二六九之一、四五二地號土地為被上訴人所有，均分割及重測變更地號
自原一一五、九二地號。而原一一五、九二地號土地之分割，乃因兩造之被繼承人於
四十年十二月二十一日訂立不動產買賣契約證書，由上訴人之被繼承人黃永金將部分
土地及地上房屋出售與被上訴人之被繼承人鍾阿石。雖該買賣契約證書第十三條約定
：「前記契約買賣不動產房屋所內通路照舊互相共有自由通行，並井戶飯料水照前項
條例同樣共同自由使用飲料如不敢異議之事」，然此項通行權及水井之使用約定係屬
債權契約，且未定清償期，其請求權時效於四十年十二月二十一日即可行使，迄今早
已逾十五年，其請求權已罹於時效消滅。被上訴人已為時效抗辯，上訴人之請求，即
屬無從准許。又上訴人已於八十二、三年間買受同段四五五、四五六地號土地，可供
其所有二六九之二、四五二之一地號土地通行之用，即於事實審言詞辯論終結時前二
六九之二、四五二之一地號土地已非袋地，自無從主張通行權。至上訴人以同一袋地
通行權追加請求判決准通行如本判決附圖所示（Ａ）部分土地面積三‧二一平方公尺
部分，雖與原訴訟均係本於袋地通行權而請求，其請求之基礎事實同一，依民事訴訟
法第四百四十六條第一項但書、第二百五十五條第一項第二款之規定，應予准許，但
亦因上訴人之土地目前已非袋地而無鄰地通行權之同一理由，其追加之訴亦非正當，
併應駁回，為其心證之所由得。因而廢棄第一審所為上訴人勝訴（即被上訴人應將第
一審判決附圖(一)所示Ａ、Ｃ，附圖(二)所示Ｄ部分土地騰空，留供上訴人通行，且應將
附圖(一)所示Ｂ部分水井保持原將供上訴人使用）之判決，改判駁回其訴及追加之訴。
按契約約定以不行為為內容者，其消滅時效，自債務人為行為之時起算，此觀民法第
一百二十八條後段規定即明。上訴人主張兩造之被繼承人於四十年十二月二十一日所
訂立之買賣契約證書中，曾有：「前記契約買賣不動產房屋所內通路照舊互相共有自
由通行，並井戶飯料水照前項條例同樣共同自由使用飲料，如不敢異議之事」之約定
，核其性質，係以不妨礙他方通行及井水使用即不行為為目的，揆諸首揭說明，其請
求權之消滅時效，自應以債務人妨礙債權人通行或使用井水之行為發生時起算。原審
未究明被上訴人係於何時妨礙上訴人之通行及使用井水，竟認上訴人之請求權因係未
定清償期之債權，其消滅時效應自債權成立即四十年十二月二十一日起算，即有適用
法規不當之違法。次按民法第七百八十七條第一項所謂土地與公路無適宜之聯絡，致
不能為通常之使用，其情形不以土地絕對不通公路為限，即土地雖非絕對不通公路，
因其通行困難以致不能為通常之使用時，亦應許其通行周圍地以至公路（本院五十三
年台上字第二九九六號判例參照）。上訴人主張通行之二六九之二、四五二之一地號
土地，固得由其於八十三年一月十二日取得所有權之四五五、四五六地號土地通行至
桃園縣龍潭鄉○○路，然該四五五、四五六地號土地上係上訴人所有之東龍路二二七
號房屋，為原審合法認定之事實，且其通行方式，係經由該二二七號房屋內部到達四
五二之一地號土地上房屋之二、三樓（見原審卷七○頁勘驗筆錄），果爾，該通行方
式是否適宜而無困難，即是否可認已能為通常之使用？亦待澄清。此外，四五二之二
地號土地已於八十九年四月二十七日登記為訴外人黃素珍所有（見原審卷五七頁土地
登記謄本），上訴人猶於同年六月三十日提起追加之訴，請求已非該土地所有權人之
被上訴人應將該土地一部分提供與上訴人通行，此追加請求之基礎事實與上訴人之本
訴請求是否為同一基礎事實，已非無疑，且上訴人就其原未請求之四五二之二地號土
地追加請求准予通行，因無當事人恒定原則之適用，其以非土地所有權人為債務人，
即屬於法不合，尚無庸論及上訴人之土地是否為袋地。原審就此部分准其追加，並以
上訴人所有之二六九之二、四五二之一地號土地已非袋地為由，駁回該追加之訴，尤
有可議。此外，原判決正本並未附加「附圖」，且經測量結果，上訴人追加請求之四
五二之二地號土地面積為三‧二一平方公尺（見原審卷七八頁複丈成果圖及八○頁背
面），則原判決理由六所稱「追加請求判決准通行如本判決附圖所示（Ａ）部分土地
面積二三‧二一平方公尺」，自有疏漏。上訴意旨，指摘原判決不當，聲明廢棄，為
有理由。
據上論結，本件上訴為有理由，依民事訴訟法第四百七十七條第一項、第四百七十八
條第一項，判決如主文。
中      華      民      國    九十一    年      十      月      八      日
                              最高法院民事第七庭
                                  審判長法官  朱  建  男
                                        法官  曾  煌  圳
                                        法官  沈  方  維
                                        法官  劉  福  來
                                        法官  鄭  玉  山
      右正本證明與原本無異
                                              書  記  官
中      華      民      國    九十一    年      十      月     十六     日
